【裁判字號】    96,訴,4560
【裁判日期】    970522
【裁判案由】    偽造文書等
【裁判全文】
臺灣高雄地方法院刑事判決              96年度訴字第4560號
公  訴  人  臺灣高雄地方法院檢察署檢察官
被      告  丁○○
選任辯護人  石繼志律師
            邱超偉律師
上列被告因偽造文書等案件，經檢察官提起公訴（95年度偵字第
29560 號），本院判決如下：
    主  文
丁○○無罪。
    理  由
一、公訴意旨略以：被告丁○○與乙○○為母女，與己○○則為
    姊妹，被告自其父親潘元吉於民國89年12月2 日死亡前數月
    起，即先後受其父潘元吉及其母乙○○之委託，持乙○○及
    己○○所有如附表1 、2 、3 所示帳戶之存摺、印章辦理定
    存手續，但不得提領存款作為其他用途。然被告竟基於行使
    偽造私文書及詐欺取財之概括犯意，利用其持有上開帳戶存
    摺、印章之機會，陸續於附表1 、2 、3 所示之時間，持上
    開帳戶存摺、印章，並在取款憑條上盜蓋乙○○、己○○印
    章而偽造取款憑條後，持向銀行承辦人員行使，致該行承辦
    人員陷於錯誤而允其提領如附表1 、2 、3 所示之存款，得
    手後供己花用，足生損害於乙○○、己○○及寶華商業銀行
    （按即原泛亞商業銀行）。嗣因乙○○、己○○自90年8 月
    21日起分別補發及取回存摺始知上情，因認被告涉犯刑法21
    6 、210 條行使偽造私文書罪嫌及同法第339 條第1 項詐欺
    取財罪嫌等語。
二、程序部分（證據能力之審查）：
  (一)按被告以外之人於審判外之言詞或書面陳述，除法律有規定
    者外，不得作為證據；又被告以外之人於偵查中向檢察官所
    為之陳述，除顯有不可信之情況者外，得為證據，刑事訴訟
    法第159 條及同法第159 條之1 第2 項分別定有明文。而所
    謂「顯有不可信性」，係指陳述是否出於供述者之真意、有
    無違法取供情事之信用性而言，故應就偵查或調查筆錄製作
    之原因、過程及其功能等加以觀察其信用性，據以判斷該傳
    聞證據是否有顯不可信之情況（最高法院94年度台上字第62
    9 號判決參照）。查本件證人即告訴人乙○○於95年5 月26
    日偵查中經具結之供述，具有被告以外之人審判外陳述之性
    質，屬傳聞證據，惟經本院調查證據結果，證人乙○○於90
    年6 月4 日即因老人癡呆症進入高雄醫學大學附設中和紀念
    醫院接受治療，持續呈現失智狀態，並於93年3 月9 日受禁
    治產宣告，於94年4 月25日時屬中度失智階段，有高雄醫學
    大學附設中和紀念醫院94年3 月28日診斷證明書、94年4 月
    25日函文及戶籍謄本各1 紙在卷可稽（見偵1 卷第5 至7 、
    22、23、45頁），而高雄醫學大學附設中和紀念醫院於93年
    間受本院另案委託鑑定證人乙○○之精神狀況，鑑定結果認
    證人乙○○於鑑定時之精神狀態已達心神喪失致無法處理自
    身事物之程度，自無理解訴訟程序進行之意義，建議需有他
    人長期監護及照顧，亦有高雄醫學大學附設中和紀念醫院精
    神鑑定報告書1 份在卷可稽（見本院卷），則證人乙○○確
    實於95年5 月26日接受偵訊前之90年6 月間即已罹患老人癡
    呆症，於93年間已達心神喪失致無法處理自身事物之程度，
    無法理解訴訟程序進行之意義，而於接受偵訊前1 年之94年
    4 月25日已屬中度失智階段，則以證人乙○○所罹患上開病
    症之證狀而言，自無從期待證人乙○○在偵查庭為有意義之
    證述，再參以證人乙○○當時係與其子潘明昇同住，然其於
    接受偵訊時，竟表示不知道在庭之潘明昇之名字，只知道係
    其家人，顯見證人乙○○於接受偵訊時已無法認知其在庭之
    子潘明昇為何人，精神狀態確實已屬精神喪失狀態，益徵證
    人乙○○在偵查中之證述顯有具有不可信之情況，自不應作
    為本案之證據使用，合先敘明。
  (二)次查本件證人即告發人潘明昇、證人即告訴人己○○及證人
    丙○○於偵查中經具結之供述，具有被告以外之人審判外陳
    述之性質，屬傳聞證據，惟經本院依法提示予以調查，檢察
    官對此均未表示異議，且經本院審酌該書面作成時無違法情
    事，亦無任何顯有不可信之情況，依上開刑事訴訟法第159
    條之1第2項之規定，自應適宜為本案之證據。
  (三)末按證人、鑑定人依法應具結而未具結者，其證言或鑑定意
    見，不得作為證據，刑事訴訟法第158 條之3 定有明文。查
    本件證人即告發人潘明昇於94年10月3 日、94年11月10日偵
    查中之供述，具有被告以外之人審判外陳述之性質，屬傳聞
    證據，且未依法具結，依上開刑事訴訟法第158 條之3 規定
    ，自不得作為證據使用。
三、按犯罪事實應依證據認定之，無證據不得認定犯罪事實。不
    能證明被告犯罪者，應諭知無罪之判決，刑事訴訟法第 154
    條第2 項、第301 條第1 項分別定有明文。又同法第161 條
    第1 項並規定：檢察官就被告犯罪事實，應負舉證責任，並
    指出證明之方法。因此，檢察官對於起訴之犯罪事實，應負
    提出證據及說服法院之實質舉證責任。倘其所提出之證據，
    不足為被告有罪之積極證明，或其指出證明之方法，無從說
    服法院以形成被告有罪之心證，基於無罪推定之原則，自應
    為被告無罪判決之諭知，最高法院92年台上字第128 號著有
    判例。
四、公訴人認被告丁○○涉有上開行使偽造私文書及詐欺取財罪
    嫌，無非係以(1)被告丁○○之供述；(2)證人即告訴人己○○
    、乙○○及證人即告發人潘明昇之證述；(3)如附表1 、2 、
    3 所示帳戶之交易往來明細及取款憑條；(4)如附表3 所示帳
    戶之存摺影本；(5)寶華商業銀行（即原泛亞商業銀行）95年
    5 月16日函文1 紙等證據資料為其論據。訊據被告丁○○堅
    詞否認有何上開行使偽造私文書及詐欺取財犯行，辯稱：如
    附表3 所示之帳戶是伊父親潘元吉為伊妹己○○開設的，而
    如附表1 、2 、3 所示之款項中，除如附表2 編號1 及附表
    3 編號1 所示之款項並非伊所提領外，其餘均係伊父親潘元
    吉或母親乙○○將渠等所保管之存摺、印章交由伊去提領，
    供伊之父母使用，伊並無行使偽造私文書及詐欺取財等語。
    經查：
  (一)訊據證人即被告之姊丙○○於偵查及本院審理時證稱：伊父
    母親在世時，伊每日都有回家，伊母親乙○○的存摺印章及
    定存均自己保管，其與被告同住時均未告訴伊存款有遭盜領
    之事，伊母親要用錢時都會叫被告幫其去銀行領，伊有看到
    被告從銀行回來拿錢給母親，伊母親當時精神狀況很清楚，
    伊從未聽過父母親抱怨被告領的錢短少等語（見偵1 卷第59
    頁，本院97年5 月8 日審判筆錄第12、13、18頁），而證人
    即被告之姊庚○○於本院審理時亦證稱：伊父親潘元吉病重
    時，伊1 、2 天就會回家1 次，如附表1 、2 、3 所示帳戶
    之印章、存摺都是父親保管，父親死後由母親保管，父母親
    交代被告去辦理上開帳戶之款項提領或其他事情，伊母親當
    時精神狀況還不錯，伊有看到母親交代被告領錢回來用，伊
    亦有看過母親之定存存摺等語（見本院97年5 月8 日審判筆
    錄第4 至10頁），另證人即被告之妹戊○○於本院審理時亦
    證稱：伊常常回家，伊母親乙○○當時還認得人、認識事情
    ，伊有看到母親叫被告去銀行領錢，並將錢將給母親，伊從
    未聽過母親抱怨錢有短少等語（見本院97年5 月8 日審判筆
    錄第21、23頁），經本院相互核對上開3 位證人之證詞，前
    後均相符合，而無相互矛盾之處，已堪採信，且上開3 位證
    人均為被告之姊妹，被告苟有偷領如附表1 、2 、3 所示之
    金額，勢將影響渠等將來之繼承利益，然渠等均證稱知悉被
    告有去領取上開帳戶之錢，則若被告未得其父親潘元吉及母
    親乙○○之授權而任意領取上開款項，上開3 位證人又豈能
    罔顧自己之權益而為被告任意杜撰迴護之詞？顯見被告領取
    如附表1 、附表2 編號2 、3 及附表3 編號2 至6 所示之款
    項，均有得其父親潘元吉及母親乙○○之同意；再參以上開
    3 位證人均時常回家，其中尤以證人丙○○幾乎日日在家，
    然均未聽聞渠等之父母親有抱怨上開銀行帳戶金錢短少之事
    實，而當時被告父母親之精神狀況尚屬清楚，上開帳戶之存
    摺、印章由被告父母親保管等情，亦據證人丙○○、庚○○
    、戊○○供述在卷，益徵被告領取如附表1 、附表2 編號2
    、3 及附表3 編號2 至6 所示之款項，均有得其父母親之同
    意，否則被告焉能輕易取得上開帳戶之存摺、印章，而被告
    之父母又豈能任被告長時間盜領上開款項而不聞不問？再佐
    以上開帳戶中之金額均有多達新臺幣（下同）數10萬到數萬
    元不等之金額，有如附表1 、2 、3 所示帳戶之交易往來明
    細、存摺影本等在卷可稽（見偵1 卷第4 、5 、18至21、48
    至50、83至89頁），然如附表1 、附表2 編號2 、3 及附表
    3 編號2 至6 所示之款項最多僅有數萬元，最少則僅有400
    元，則被告若有意私自侵吞上開帳戶之款項，又豈會僅領取
    其中部分且少量之金錢？亦顯見被告領取如附表1 、附表2
    編號2 、3 及附表3 編號2 至6 所示之款項，均有得其父母
    親之同意。
  (二)是本院綜合上開證據及推論結果，被告領取如附表1 、附表
    2 編號2 、3 及附表3 編號2 至6 所示之款項，均有得其父
    母親之同意，而如附表1 、2 所示之帳戶既係被告之母親乙○○之帳戶，如附表3 所示之帳戶係由被告父親潘元吉以被
    告之妹己○○之名義所開設，則被告既有其父母親之授權，
    自不能認被告有何詐欺取財或行使偽造私文書之犯行。至如
    附表2 編號1 及附表3 編號1 所示之款項，被告均否認由其
    領取（見被告96年12月25日之刑事辯護狀），其中附表3 編
    號1 之款項，取款憑條上雖蓋有被告之印文，然被告既否認
    該印文係由其所蓋用，又查無證據證明該印章係被告所有，
    佐以若該印章確係被告所有，又豈會誤拿自己慣用之印章去
    領取其妹己○○之帳戶存款？是本院自難僅以取款憑條上蓋
    有被告之印文，即認定如附表3 編號1 之款項係被告所領取
    。此外，如附表2 、3 所示帳戶之存摺、印章由被告之父母
    親保管等情，已如上述，而又查無任何證據證明如附表2 編
    號1 及附表3 編號1 所示之2 筆款項係被告所支領，應認被
    告所辯稱該2 筆款項非伊所領取等語堪予採信。則如附表2
    編號1 及附表3 編號1 所示之2 筆款項既非被告所支領，被
    告自亦不構成任何詐欺取財或行使偽造私文書之犯行。
  (三)至公訴意旨雖另以證人即告訴人己○○、乙○○及證人即告
    發人潘明昇之證述為其論罪基礎。然查，證人乙○○於偵查
    中之證述因有顯不可信之情況，而不具證據能力，業如上述
    ，自不得作為本件之證據使用。而證人己○○及潘明昇之證
    述，公訴人僅用以證明如附表1 、2 、3 所示之款項並非證
    人己○○及潘明昇所領取（見起訴書證據清單所載之待證事
    實），然以本院上開調查證據結果顯示，本件被告領取如附
    表1 、附表2 編號2 、3 及附表3 編號2 至6 所示之款項，
    均有得帳戶之所有人即被告之父母親同意及授權，而如附表
    2 編號1 及附表3 編號1 所示之2 筆款項則非被告所支領，
    則單依證人己○○及潘明昇之證述，尚無從證明被告有盜領
    如附表1 、2 、3 所示之款項，亦不足以證明被告構成任何
    詐欺取財或行使偽造私文書之犯行。
五、綜合上述，足認被告領取如附表1 、附表2 編號2 、3 及附
    表3 編號2 至6 所示之款項，均有得帳戶之所有人即被告之
    父母親同意及授權，而如附表2 編號1 及附表3 編號1 所示
    之2 筆款項則非被告所支領。從而，本件檢察官提出之積極
    證據尚不足以認定被告有何行使偽造私文書及詐欺取財等罪
    嫌，其間尚有合理之懷疑存在。此外復查無其他積極證據足
    認被告有公訴意旨所述犯行，被告既未經證明犯罪，揆諸前
    揭說明，自應為無罪之諭知。
據上論斷，應依刑事訴訟法第301 條第1 項，判決如主文。
本案經檢察官甲○○到庭執行職務。
中    華    民    國    97    年    5     月    22    日
                  鳳山刑事第一庭審判長法  官 黃三友
                                      法  官 林永村
                                      法  官 陳盈吉
以上正本證明與原本無異。
如不服本判決，應於判決送達後10日內，向本院提出上訴狀。
中    華    民    國    97    年    5     月    22    日
                                      書記官  陳展榮
附表1：
     【乙○○泛亞商業銀行帳戶（帳號：00000000000號）】
  ┌──┬───────┬────────────┐
  │編號│時間          │金額（新臺幣）          │
  ├──┼───────┼────────────┤
  │1   │89.12.26      │20,000元                │
  ├──┼───────┼────────────┤
  │2   │90.7.27       │3,000元                 │
  └──┴───────┴────────────┘
附表2：
     【乙○○泛亞商業銀行帳戶（帳號：000000000000號）】
  ┌──┬───────┬────────────┐
  │編號│時間          │金額（新台幣）          │
  ├──┼───────┼────────────┤
  │1   │89.11.24      │50,000元                │
  ├──┼───────┼────────────┤
  │2   │89.12.26      │15,000元                │
  ├──┼───────┼────────────┤
  │3   │90.1.20       │400元                   │
  └──┴───────┴────────────┘
附表3：
     【己○○泛亞商業銀行帳戶（帳號：000000000000號）】
  ┌──┬───────┬────────────┐
  │編號│時間          │金額（新台幣）          │
  ├──┼───────┼────────────┤
  │1   │89.9.4        │500元（該取款憑條係蓋用 │
  │    │              │丁○○印章，此部分不構成│
  │    │              │偽造文書）              │
  ├──┼───────┼────────────┤
  │2   │89.10.12      │11,000元                │
  ├──┼───────┼────────────┤
  │3   │90.1.20       │13,400元                │
  ├──┼───────┼────┬───────┤
  │4   │90.4.18       │32,300元│共提領464,600 │
  ├──┼───────┼────┤元，僅將其中  │
  │5   │90.4.18       │73,000元│405,700 元轉入│
  ├──┼───────┼────┤己○○定存，檢│
  │6   │90.4.18       │359,300 │察官認定逾越授│
  │    │              │元      │權範圍而溢領  │
  │    │              │        │58,900元      │
  └──┴───────┴────────────┘


司法院資訊處製作；財團法人民間司法改革基金會備份。
